【裁判字號】    92,易,44
【裁判日期】    920815
【裁判案由】    詐欺
【裁判全文】
臺灣彰化地方法院刑事判決                            九十二年度易字第四四號
    公  訴  人  臺灣彰化地方法院檢察署檢察官
    被      告  丙○○
右列被告因詐欺案件，經檢察官提起公訴（八十八年度偵續一字第三號），本院判決
如左：
        主  文
丙○○無罪。
        理  由
一、公訴意旨略以：被告丙○○意圖為自己不法之所有，明知其已於民國八十四年三
    月十七日申請設立登記「伸旺塑膠有限公司」（以下簡稱伸旺公司），設址於彰
    化縣花壇鄉○○村○○街十八巷六號，並由其妻許素月任職董事，被告自始即無
    與告訴人丁○○共同出資經營事業之意，卻於八十五年間向告訴人佯稱欲合資經
    營商標製作買賣，除被告與告訴人外，再找乙○○一起合夥，每人出資新臺幣（
    下同）一百萬元，以成立「伸旺工業社」，致告訴人誤信被告真有投資之意，而
    自八十五年十月三十一日起至八十六年三月二十二日止，先後共交付一百萬元與
    被告。豈料被告收受後並未用於其所宣稱合資成立之合夥事業「伸旺工業社」，
    卻將告訴人之資金存入被告自己開設之「伸旺塑膠有限公司」之帳戶內予以挪用
    ，且均未辦理「伸旺工業社」之營利事業登記。嗣至八十六年八、九月間，被告
    又藉口公司虧損，向告訴人詐稱欲將「伸旺工業社」遷廠大陸，另找李德基、李
    德聖、謝惠文、甲○○為股東加入合夥，實質上則在向誠毅電機企業社購買二套
    機器後，即將所有機械、原料送往「伸旺塑膠有限公司」在大陸的工廠。嗣告訴
    人聽聞李德基對外宣稱是其向被告購買全部裝備、原料、成品，並非股東，故李
    德基待所有的機器設備等運到大陸後，沒多久即將之變賣他人，告訴人乃向被告
    追查公司的經營狀況，豈料被告卻拿出自己所有「伸旺塑膠有限公司」之帳冊、
    支出明細、開發支票等資料給告訴人看，企圖矇騙過關，告訴人至此始知受騙，
    因認被告涉犯刑法第三百三十九條第一項之詐欺取財罪嫌。
二、按犯罪事實應依證據認定之，無證據不得推定其犯罪事實，刑事訴訟法定有明文
    。復按所謂認定犯罪事實之證據，係指足以認定被告確有犯罪行為之積極證據而
    言，該項證據自須適合於被告犯罪事實之認定，始得採為斷罪資料；又事實之認
    定，應憑證據，如未能發現相當證據，或證據不足以證明，自不能以推測或擬制
    之方法，以為裁判基礎，最高法院二十九年上字第三一０五號、四十年臺上字第
    八六號判例著有明文。又按告訴人之告訴，係以使被告受刑事訴追為目的，是其
    陳述是否與事實相符，仍應調查其他證據以資審認，最高法院亦著有五十二年臺
    上字第一三００號判例可資參照。
三、公訴人認被告涉有上開詐欺取財罪嫌，無非係以：(一)被告於偵訊時先辯稱：於八
    十五年間與丁○○合夥投資從事商標製作，經合夥人全體同意，承租乙○○之父
    親巫海賓所有土地作為工廠用地，而由尤火茂承攬建築鐵皮屋工廠，加上其他花
    費，造價一百零五萬元，並向振城工業股份有限公司購買機器，至八十六年五月
    間正式開始生產，一切合夥業務由甲○○、乙○○接管，九月間並向彰化縣稅捐
    稽徵處報備「伸旺工業社」為營業人主體。至同年七、八月間，因營運不佳，經
    合夥人全體同意，遷移大陸設廠，並另招募李德基、李德聖、謝惠文、甲○○加
    入合夥，又向誠毅電機企業社購買二套機器，一併遷往大陸云云，其後復辯稱：
    伸旺工業社自八十五年九、十月間開始營業，八十六年三月設立後因不敷成本，
    乃於六月時計劃往大陸設廠，故另找四位股東，每人再各出一百萬元。後來臺灣
    這邊由甲○○出名申請伸旺工業社。因當初租的地為農地，無法申請登記，故後
    來以在花壇鄉之住宅來申請營業登記。至八十五年十一月一日、八十六年一月二
    十三日、八十六年三月二十二日，再由丁○○、乙○○及伊三人匯錢進公司。伊
    與乙○○是八十五年九月二十三日各匯三十五萬元，十一月一日由告訴人丁○○
    匯三十五萬元，八十六年一月二十一日，乙○○與伊再匯十萬元。在臺灣做到六
    月結束，七月時將物料、機械運往大陸。八十六年九月底、十月初在田中工廠開
    過股東會云云。被告就伸旺工業社之開始營運時間、移往大陸之經過前後供述不
    一，已有出入，則其所辯是否可信已足懷疑。況被告自己已有經營之「伸旺塑膠
    有限公司」，該公司於八十四年三月十七日即設立登記，並設址於彰化縣花壇鄉
    ○○村○○街十八巷六號，由被告之妻許素月任職董事，有公司基本資料查詢報
    表一份附卷可稽。然被告誆稱所設立之「伸旺工業社」卻遲於八十六年八月二十
    六日始設立登記，且為獨資，資本額僅為十萬元，主行業竟為藥類及醫療材料批
    發業，有財團法人金融聯合徵信中心公司登記資訊報表一分附卷可憑，與被告所
    言合夥事業「伸旺工業社」之資本額七百萬元，且經營之業務係製造烙印塑膠商
    標迵然不同。況彰化縣田中鎮○○路○段一六○巷八八號、花壇鄉○○村○○街
    一八巷六號等處，並無「伸旺工業社」之營業登記資料，僅花壇鄉○○村○○街
    一八巷六號有「伸旺塑膠有限公司」之營業登記。有彰化縣政府八十七年九月二
    日、九月二十一日八七彰府建商字第一五九五六八、一七五四一九號函各一份附
    卷可稽，則被告所稱合夥製作商標之「伸旺工業社」究有無成立，實值懷疑。(二)
    被告所提出之向巫海賓承租廠房之租賃契約，係以「伸旺塑膠商標有限公司丙○○」之名義訂立，並非以「伸旺工業社」之名義訂立，且訂約日期為八十六年一
    月一日，有該租賃契約書一份附卷可稽，則依被告所辯，伸旺工業社既已於八十
    五年九、十月間已開始營業，則其承租廠房時為何不以「伸旺工業社」之名義為
    之，卻以被告自己所有之「伸旺塑膠商標有限公司」為之？(三)再觀之被告所提出
    附卷之「估價單」、「薪資領取清冊」、「合夥收支明細表」等，皆係以「伸旺
    塑膠有限公司」之名義為之。尤其「薪資領取清冊」上之抬頭，起先為「伸旺塑
    膠商標有限公司」，再改為「伸旺烙印商標有限公司」，最後才改為「伸旺工業
    社」，被告應係以「伸旺塑膠有限公司」之資料冒充「伸旺工業社」之資料，而
    企圖誤導混淆。(四)被告於本案卷所附答辯二狀後所附之發票（八十六年九月十八
    日後），雖皆以「伸旺工業社」之名義為之，惟其開出之支票皆以被告自己所有
    之臺中區中小企業銀行（已改為臺中商銀）花壇分行名義開出，在八十六年十月
    三十一日後，更以「伸旺塑膠有限公司」許素月之名義開出，其中以「伸旺塑膠
    有限公司」許素月之名義所開出支票之部分，尚包括向誠毅電機企業社購買二套
    機器而開立之支票，則該二套機器既為「伸旺工業社」所買，為何卻由「伸旺塑
    膠有限公司」及其負責人許素月開立支票以支付價款？此更足以證明該二套機器
    係「伸旺塑膠有限公司」所購買，而非如被告所言，係「伸旺工業社」所買。(五)
    依證人黃任吉於偵查中所證：大陸公司原有二、三十位員工，只有一條生產線，
    伊去之後增加一條，多了二、三十位工人。大陸工廠於八十六年六月左右就開工
    了，大部分機械都是臺灣運過去的，只有少量之電熱板是向大陸買的，甲○○只
    有偶爾過去，伊再告訴他管理狀況等語。則依其所證，在黃任吉於八十六年六月
    去大陸之前，大陸方面已有「伸旺」的廠房在運行商標塑膠方面的業務，然依被
    告所辯，「伸旺工業社」的廠房係於八十六年五月一日正式開工或於八十六年九
    、十月間開始營運，何以於開工後立刻遷往大陸或尚未營運前即已至大陸設廠生
    產？足證大陸所設廠房所運行之業務為「伸旺塑膠有限公司」所有，而非「伸旺
    工業社」所有。而證人黃任吉在偵查中證稱其於八十六年六月間去大陸技術指導
    ，而依告訴人所述及卷附出入境資料所示，告訴人卻遲至同年八月始去大陸看過
    廠房，再參之被告於前案八十七年度偵字第一一九九二號卷頁九曾供稱：「於八
    十六年七、八月間遷廠到大陸」等語，繼之於本案偵查中供述：「在台灣經營四
    個月左右，後搬到大陸，由正式開工之五月起算，是約九月搬去大陸。」等語；
    及證人葉成堯於本案證述：「至八十六年八、九月，陳生桂說工廠虧錢，然後他
    又找了一位股東李德基來，兩三天後就將機械、設備搬去大陸」等語，是被告、
    告訴人及證人葉成堯或稱八十六年八、九月遷去大陸，或稱八十六年七月遷去大
    陸，然皆與證人黃任吉所證之時間不符，益證「伸旺」之員工如證人黃任吉之輩
    ，只知自己任職於「伸旺」，卻不知「伸旺塑膠有限公司」與「伸旺工業社」之
    差異何在，證人黃任吉於六月時去大陸並非為「伸旺工業社」工作，而係為「伸
    旺塑膠有限公司」工作。末查被告從八十五年一月一日至八十八年十一月二十七
    日止，期間曾於八十六年五月二十四日即出境一次，同年六月二十日又出境，其
    後約每月會出境一次，至八十七年五月二十二日最後一次出境，有被告之入出境
    資料一份在卷可稽，則臺灣「伸旺工業社」的廠房既如被告所辯係於八十六年四
    月三十日完工，五月一日始正式開工；或於同年九、十月間始開始營運，營運是
    否虧損尚未可知，被告如何會於開工不到一月即出境或尚未營運前即出境至大陸
    ？足證其係為其自已之「伸旺塑膠有限公司」而前往大陸。是綜上所述，被告丙○○係以合夥投資之名義，使告訴人丁○○誤信而投入大筆金錢，而被告於取得
    告訴人資金後，係投入於「伸旺塑膠有限公司」之事業，並以「伸旺塑膠有限公
    司」之資料，企圖混淆告訴人丁○○，以欺瞞自己之犯行，其有為自己不法所之
    意圖應可認定等情為其論據。惟訊據被告堅決否認涉有何上開詐欺取財犯行，辯
稱：伊邀告訴人投資後，合資之事業確有經營，且經告訴人等投資人之同意，決
    定先以伸旺公司之名義對外經營，後因經營虧損，為節省工資，經開會由告訴人
    等投資人同意後，乃遷廠至大陸經營，但遷廠至大陸經營之初仍繼續賠錢，伊乃
    讓出作帳之權限，後來大陸的生產機器設備在伊不知情之情況下，遭投資人之一
    之李德基變賣，伊並無詐欺告訴人之行為等語。
四、本院查：（一）被告邀同告訴人投資之初，僅約定要從事商標製作買賣之業務，
    並未談及要投資何家公司或工業社，即雙方對於合資事業之名稱並未有所約定，
    且告訴人於投資之前，即知悉被告已自行經營伸旺公司一情，告訴人與被告等投
    資人間並約定要先以伸旺公司名義對外營業；又告訴人交付投資款後，渠等合資
    之事業確有設廠經營，被告曾拿過經營事業之相關帳冊資料供告訴人閱覽，惟因
    被告提及要增資一事，告訴人乃拒絕查看；再合資事業係經由告訴人等投資人開
    會同意後，始遷廠至大陸經營，告訴人亦曾前往大陸查看工廠情形；另告訴人係
    因被告為其認識十多年之友人，乃願意參與投資等情，已據告訴人於偵查及本院
    訊問時到庭陳稱屬實。（二）又告訴人出資後，被告確曾向巫海賓承租土地搭建
    廠房，並購買機器、原料，從事商標製作買賣，且於遷廠大陸後，亦有繼續經營
    一節，業據證人即實際參與經營之乙○○、甲○○、黃任吉、李德基等人分別於
    偵訊、本院訊問及審理時證述為真。（三）再被告否認卷附財團法人金融聯合徵
    信中心公司登記資訊報表上之公訴人所指於八十六年八月二十六日設立登記、獨
    資、資本額十萬元、主行業為藥類及醫療材料批發業之「伸旺工業社」係伊所申
    請設立，且否認與本案有關，衡以被告提出之營利事業統一發證設立登記申請書
    、勞工保險投保申請書、全民健康保險第一、二、三類投保單位成立申報表等資
    料上所載「伸旺工業社」之營業項目均為商標印刷買賣、油墨、塗料買賣，有前
    開申請書及申報表在卷可稽，堪認被告稱前開主行業為藥類及醫療材料批發業之
    「伸旺工業社」之申請設立，與伊無關一語，並非虛妄。（四）另上開被告與告
    訴人等人合資之事業，遷廠至大陸時，其廠房係設在投資人之一之李德基在大陸
    所經營鞋廠之內部，當時的機器設備大部分係由臺灣運至大陸（並非由被告出賣
    與李德基），然因合資事業經營虧損後，合資者均不願再增資，李德基因合資之
    廠房設在其所有大陸鞋廠內，惟恐合資事業之債權人前來其工廠討債，乃將機器
    出賣供以清償合資事業之債務，李德基於出賣機器之前，並未通知被告，被告事
    先並不知情等情，已據證人李德基於本院訊問時證述綦詳。（五）綜前所述，告
    訴人交付投資款與被告後，所約定合資之商標製作買賣事業既確有經營，實難認
    被告於邀同告訴人投資之初，有何施用詐術之行為；告訴人係因與被告為相交多
    年之友人乃同意投資，並本於其與被告等間之民事投資法律關係，乃交付投資款
    與被告一節，堪以認定。又合資之初告訴人等投資人均同意先以伸旺公司名義對
    外營業一情，亦為告訴人陳稱屬實，故公訴人起訴書證據並所犯法條欄認合資事
    業之承租契約、估價單、薪資領取清冊、合夥收支明細表等資料，不乏有伸旺公
    司之名義一節，而認被告有詐欺取財之犯行，尚有誤會。再公訴人起訴書證據並
    所犯法條欄所載其餘據為被告涉有本件詐欺取財罪嫌之論述，核與被告是否涉有
    本案之詐欺取財犯行間均無必然之關聯，尚難作為被告有何公訴人所指訴詐欺取
    財罪嫌之積極事證。此外，復查無其他積極確切之證據，足資證明被告有何公訴
    人起訴事實所載之詐欺取財犯行，不能證明被告犯罪，揆諸前揭說明，自應諭知
    被告無罪之判決，以免冤抑。
據上論斷，應依刑事訴訟法第三百零一條第一項，判決如主文。
本案經檢察官邱鼎文到庭執行職務
中      華      民      國    九十二    年      八      月     十五     日
                                臺灣彰化地方法院刑事第三庭
                                  法      官  李  雅  俐
右正本證明與原本無異。
如不服本判決，應於判決送達後十日內，向本院提出上訴狀（應附繕本），上訴於臺
灣高等法院臺中分院。
告訴人或被害人對於判決如有不服具備理由請求檢察官上訴者，其上訴期間之計算係
以檢察官收受判決正本之日期為準。
                                  法院書記官  陳  秀  娟
中      華      民      國    九十二    年      八      月    二十二    日


司法院資訊處製作；財團法人民間司法改革基金會備份。
